臺灣高等法院刑事判決　　　　　　　　 94年度上易字第680號
上　訴　人
即　被　告　甲○○
　　　　　　　　　　號
選任辯護人　江孟貞律師
　　　　　　姜俐玲律師
上列上訴人因背信案件，不服臺灣臺北地方法院93年度易字第90
3號，中華民國94年3月29日第一審判決（起訴案號：臺灣臺北地
方法院檢察署92年度偵續字第366號），提起上訴，本院判決如
下：
    主  文
上訴駁回。
    事  實
一、甲○○自民國85年5月起至90年5月18日止，任職臺北市○○
    ○路167號12樓之1維晟資訊股份有限公司（下稱維晟公司）
    ，擔任董事兼媒體事業部協理，並負責該公司有關電腦、資
    訊系統服務之業務。於90年4月間（起訴書誤載為5月），甲
    ○○受該公司之委託與中華特用化學品發展協會（下稱中華
    特用協會）洽談承攬CWC光碟製作暨網站維護事宜（下稱CWC
    案），雙方當時針對委託價金及合約應執行之資訊服務內容
    ，互相交換溝通合約意見，已隨時可因價格及服務內容之調
    整，而達於可簽約之程度。詎甲○○竟利用職務上之機會，
    違背其受託之任務，與其夫楊志成（另案偵辦）共同意圖為
    自己不法利益，先由甲○○確認CWC案中，第一次應由中華
    特用協會依約給付維晟公司之金額為新臺幣（下同）30 萬
    元後，再由楊志成商請不知情之華訊全球電子商務股份有限
    公司（下稱華訊公司）負責人黃正一，請其以華訊公司名義
    開立日期為90年5月15日，品名為「資訊服務費—CWC案光碟
    資料建置費」、金額30萬元之發票一紙，黃正一經指示公司
    不知情員工開立該發票交由楊志成收執，楊志成取得該發票
    後旋即交付甲○○，再由甲○○向中華特用協會請款，並要
    求將款項匯至中國信託商業銀行帳號：00000000000號之華
    訊公司帳戶內。嗣經中華特用協會員工胡靜怡發覺匯款帳戶
    非係維晟公司帳戶，與以往交易習慣不符，經向維晟公司查
    詢後始得知甲○○已離職，而未撥款給付致未遂。
二、案經被害人維晟公司訴由內政部警政署刑事警察局移請臺灣
    臺北地方法院檢察署檢察官偵查起訴。
    理  由
一、訊據被告甲○○雖對於參與維晟公司與中華特用協會CWC案
    件之事實供承屬實，惟矢口否認有何背信犯行，辯稱：其於
    離職之前，維晟公司與中華特用協會之CWC案尚未簽約，其
    亦未拿上開發票向中華特用協會請款，並無背信行為云云。
二、惟查：
（一）證人即中華特用協會員工胡靜怡證稱：中華特用協會CWC
      案件資料之建置係委託維晟公司負責辦理，未與其他任何
      公司簽訂CWC案合約，洽談之維晟公司主要聯繫對象包含
      被告在內。中華特用協會一直相信被告係代表維晟公司而
      洽談，嗣當其取得被告交付之華訊公司「資訊服務費—CW
      C案光碟資料建置費」30萬元發票時，因發覺該發票非維
      晟公司所出具，且浮貼匯款之帳戶與以往匯款帳戶亦不相
      同，遂打電話向被告詢問，被告說案件她會繼續做，且表
      明已到華訊公司上班。又經詢問維晟公司，才知道被告已
      經離職。至於被告向中華特用協會請款30萬元之發票日期
      ，雖與合約日期不同，但中華特用協會一定是等案件進行
      到一定程度才會付款等情（見第366號偵續卷第79頁、原
      審卷第133至142頁）。證人即中華特用協會秘書長嚴永熊
      於偵查中證稱：其於做CWC案件時認識被告，89年間彼此
      就有往來，早期都是由被告與該協會洽談，後來被告有帶
      盧美靜（即乙○○）小姐來交接，而當初CWC案件的工程
      是一直延續下去的，一般約未簽不會付款，且當時條件已
      談得差不多了。該協會當時接到上開發票後沒有付款。被
      告離開維晟公司，並沒有跟該協會說過，華訊公司不曾因
      CWC案件與該協會聯繫過等情（見第366號偵續卷第130 頁
      ）。證人即維晟公司董事長劉吉雄證述：被告離職前，針
      對CWC案件，維晟公司跟中華特用協會應該已談到快要簽
      約的階段，而維晟公司之所以知道被告拿發票向中華特用
      協會請款，是因為中華特用協會打電話來詢問。嗣維晟公
      司知悉上情後，就馬上跟中華特用協會表示CWC案件是屬
      於該公司的，應該由該公司來申請款項，維晟公司從未答
      應將中華特用協會的案件轉介出去等語（見原審卷第183
      至184頁）。證人即華訊公司負責人黃正一證稱：上開發
      票是該公司出具的，當初會開這張發票，是因為維晟公司
      總經理楊志成請其幫忙，是開發票作為代收代付的協助，
      也就是由華訊公司開發票出去，而收回的款項由華訊公司
      付給楊志成。華訊公司事實上，並未提供任何資訊服務給
      中華特用協會。至於該發票開出的日期（即90年5月15日
      ），其請財務經理開的，應不會倒填等語（見第366號偵
      續卷第131至132頁、原審卷第143至147頁），並有以華訊
      公司名義開出、買受人為「中華特用協會」、品名為「資
      訊服務費—CWC案光碟資料建置費」、金額為30萬元、日
      期90年5月15日之統一發票及將匯款金額匯至華訊公司中
      國信託商業銀行帳戶內記載之影本在卷可參（見第11225
      號偵查卷第103頁、第366號偵續卷第124頁）。則於被告
      在維晟公司任職期間，明知該公司與中華特用協會對CWC
      案件已因雙方洽談而互為調整價格及服務內容，達隨時可
      簽約之程度，竟違反該公司之受託任務，將維晟公司接洽
      CWC案件可預期獲得之財產利益，由其夫楊志成商由不知
      情之華訊公司負責人黃正一出具華訊公司名義之發票，再
      向中華特用協會請款，益見被告確有利用其為維晟公司處
      理事務之機會，違背維晟公司受託之任務，致損害該公司
      財產之情事，只因中華特用協會及時發現而未付款，仍繼
      續與維晟公司進行CWC案而未遂。
（二）雖被告辯稱：其並未持華訊公司之發票向中華特用協會請
      款，且當時維晟公司與中華特用協會就CWC案尚未簽約，
      根本不可能開立上開發票；況即使開立上開發票請款，由
      於中華特用協會與華訊公司間並無交易事實，不可能付款
      ，客觀上亦不致對維晟公司造成損害，應屬不能犯云云。
      然查：
    １被告雖以其90年5月18日在職前，CWC案尚未與中華特用協
      會簽約，並提出90年5月10日及同年6月14日二份合約書及
      中華特用協會與維晟公司同年4月底至5月間往來之電子郵
      件為憑，而謂既尚未簽約，如何可能於90年5月15日開立
      30 萬元之發票向中華特用協會請款云云。
      (1)經觀諸卷內被告提出之中華特用協會與維晟公司90年5
        月10日、90年6月14日二份合約書（見原審卷第43至54
        頁），第一份合約書之內容及付款金額與第二份有所不
        同，而90年6月14日第二份合約書才記載確定之本件CWC
        案合約內容，其中關於金額之給付，約定第一次應於90
        年6月前，由維晟公司開立90萬元發票向中華特用協會
        請款。惟依證人胡靜怡、嚴永熊前揭所證，可知當時案
        件已經談得差不多了，才會有付款的問題。故當中華特
        用協會收到上開華訊公司90年5月15日發票，對於該CWC
        案及付款金額均無質疑，但就何以匯款至華訊公司帳戶
        卻有疑問，足見雙方當時已就CWC案談論到一定程度，
        且確定第一次應給付30萬元，否則不會開立該30萬元發
        票。是雖本件CWC案於90年6月14日始正式簽約，但於此
        之前雙方合約主要內容、如何付款之方式及金額即已洽
        談達相當程度，被告所辯尚未簽約不可能先開立發票云
        云，顯無足採。
      (2)至證人即維晟公司前研發部經理趙堡昇雖於原審證稱：
        其以前在維晟公司擔任研發部經理，大概在90年4月底
        到5月初離職，而其離職前，有關CWC案件當中的規格部
        分還沒有確定，且整個CWC案的價金，光是主機代管的
        錢，中華特用協會的錢就已經不夠了等語（見原審卷第
        189至191頁）。然證人趙堡昇既於90年4月底或5月初已
        離開維晟公司，則對於其離職後，維晟公司與中華特用
        協會針對CWC案合約價金及資訊服務內容已做如何之調
        整自無所悉，自難執為認定被告不可能以上開發票請款
        之證明。
    ２被告另辯稱：並未持華訊公司上開發票向中華特用協會請
      款云云。
      (1)被告先以卷內發票及書寫匯款帳戶之字條，經證人即維
        晟公司經理盧美靜（乙○○）於偵查中證稱：「（〔提
        示告證14，即第11225號偵查卷第103頁〕）見過這張發
        票？）由中華特用協會影印回來的」（見第366號偵續
        卷第52頁反面）。而上開告證14之左上有一行「MAY24'
        01 10:35AＺ 000 0 00000000」，又中華特用協會之傳
        真號碼即為00000000，對照前開證人盧美靜係影印自中
        華特用協會而來之陳述，推論上開發票及字條非由中華
        特用協會傳真出來，而是90年5月24日中華特用協會由
        該傳真機收受此張發票之影本。再以證人胡靜怡於原審
        稱：「（你剛剛說好像是收到發票的正本，你是如何確
        認收到發票的正本？係收到的發票有幾聯？）我不確定
        是否收到發票的正本，只是好像，有幾聯不記得了」（
        見原審卷第138至139頁）、證人黃正一於原審證稱：「
        （你們公司開立的發票，後來實際上是否有開立出去？
        ）沒有，還在我們的公司」（見原審卷第147頁）、證
        人即華訊公司財務經理賴梅絹於偵查中提出該發票原本
        ，並證稱：「〔提示發票〕是否你公司開出來？）曾經
        開出，但內部已作廢，都未發出給客戶」「（你們發票
        有無流通出去？）沒有」（見第366號偵續卷第84 、85
        頁），據此主張上開華訊公司30萬元發票並未流通出去
        ，其未持華訊公司發票向中華特用協會請款云云。
      (2)惟證人盧美靜於本院明確證稱：當時其去中華特用協會
        影印發票時，看到的是發票正本，發票有二聯，其有拿
        起來翻，另張記載匯款帳戶的字條也是原件，浮貼在發
        票上，經過影印才成為告證14的樣子。後面那張標記有
        中華特用協會傳真號碼的紙，是影印前揭發票與字條時
        ，襯在後面等情（見本院卷第89頁），可見盧美靜前去
        中華特用協會影印時，看到本件發票與字條之原件，標
        記中華特用協會傳真號碼的紙張，不過襯在該發票及字
        條後面俾使影印而已。對照證人胡靜怡於原審所證：其
        收到發票以後，發現「浮貼」匯款的帳戶與原來不同等
        語（見原審卷第140頁），則若是如告證14上方發票、
        下方匯款字條而經影印同在一張紙上，即無所謂看到「
        浮貼」可言，可見該發票及字條原件確實經拿到中華特
        用協會。又上開發票原本雖在華訊公司，且據證人賴梅
        絹證述該發票業經華訊公司作廢，並未流通出去等語，
        然依中華特用協會93年10月6日93鼎業字第930029號函
        表示：上開發票因非維晟公司開具，已退回華訊公司（
        見原審卷第83頁）。以此參酌前情觀之，足知上開發票
        與浮貼匯款帳戶之字條確據拿到中華特用協會，然後經
        中華特用協會退回華訊公司。由此可見，被告將證人盧
        美靜於偵查中之證詞及告證14昧於事實而從表面意義推
        衍，無非事後蓄意狡飾，顯無可採。
      (3)至證人胡靜怡於原審作證時，經被告之辯護人一再詢問
        下，回答說不確定是否收到發票的正本，只是好像收到
        正本，有幾聯也不記得云云，衡情只是因辯護人對其回
        答收到發票正本有所質疑，致陳述時有所猶豫致未敢以
        確定之語氣回答。實則以其印象中有浮貼匯款字條，對
        照證人盧美靜所述確定在中華特用協會看到發票及匯款
        字條原件等情，可知證人胡靜怡所證之收到發票正本確
        屬實情，前開不確定之回答，不足為該發票未據被告拿
        到中華特用協會之證明。
    ３被告另辯稱：中華特用協會於90年5月24日始由傳真方式
      收受該發票之影本，此已在被告自維晟公司離職之後，且
      中華特用協會與華訊公司就CWC案根本無往來，不可能收
      到上開發票即付款，亦即被告所為客觀上不能對維晟公司
      發生損害，應屬不能犯云云。惟上開發票日期為90年5月
      15 日，證人黃正一亦稱不會倒填日期，而中華特用協會
      並非於90年5月24日始由傳真方式收到該發票影本，而是
      在此之前即已收到發票及匯款字條原件，已如前述。則被
      告與其夫楊志成基於共同犯意聯絡，由楊志成商請不知情
      之華訊公司負責人黃正一開立發票之時間，顯係被告仍任
      職於維晟公司之期間。而中華特用協會收到上開發票及匯
      款字條後，若非覺得匯款帳戶有異而詢問被告及維晟公司
      ，亦有可能認為華訊公司帳戶即係維晟公司指定之匯款戶
      頭而未為查證即予匯款。故以整體行為以觀，被告於在職
      時即已著手背信行為，且所為足有發生損害之虞，所辯不
      能犯云云，顯無足採。至中華特用協會收到發票及匯款字
      條後，向被告及維晟公司查詢時，被告已自維晟公司離職
      ，但此不影響被告已著手實施背信行為之成立。
（三）綜上所述，本件事證明確，被告所辯無非事後卸責之詞，
      不足採信，其犯行堪以認定。
三、核被告所為，係犯刑法第342條第2項、第1項之背信未遂罪
    。被告前開背信未遂之犯行，與楊志成間，互有犯意之聯絡
    及行為之分擔，均為共同正犯。其等利用不知情之華訊公司
    負責人黃正一指示不知情之職員開立華訊公司名義發票，係
    屬間接正犯（原判決漏論此部分）。又被告雖已著手背信行
    為之實施，惟未生損害維晟公司財產之結果，為未遂犯，應
    依刑法第26條前段之規定，按既遂犯之刑度減輕其刑。
四、原審認被告所犯罪證明確，適用刑法第28條、第342條第2項
    、第1項、第26條前段、第41條第1項、罰金罰鍰提高標準條
    例第1條前段、第2條之規定，並審酌被告雖無任何刑案前科
    紀錄（參本院被告前案紀錄表），亦與維晟公司達成民事和
    解，有維晟公司陳報狀可資為憑（見原審卷第87頁），然考
    量被告並未因與維晟公司達成民事和解，即對其背信犯行產
    生絲毫悔改之意及其犯罪之動機、目的、手段、智識程度、
    犯罪所生之危害及犯罪後態度等一切情狀，量處有期徒刑四
    月，並諭知易科罰金之折算標準。核其認事用法均無不合，
    量刑亦屬妥適。被告上訴，仍飾詞否認犯罪，為無理由，應
    予駁回。
據上論斷，應依刑事訴訟法第368條，判決如主文。
本案經檢察官郭弘佑到庭執行職務。
中　　華　　民　　國　　94　　年　　8 　　月　　26　　日
　　　　　　　　　刑事第三庭審判長法　官  楊照男
　　　　　　　　　　　　　　　    法　官  江振義
　　　　　　　 　 　　　　　　　　法　官  王詠寰
以上正本證明與原本無異。
不得上訴。
                                  書記官  駱麗君
中　　華　　民　　國　　94　　年　　8 　　月　　26　　日
附錄：本案論罪科刑法條全文
刑法第342條
為他人處理事務，意圖為自己或第 3 人不法之利益，或損害本人
之利益，而為違背其任務之行為，致生損害於本人之財產或其他
利益者，處五年以下有期徒刑、拘役或科或併科1000元以下罰金
。
前項之未遂犯罰之。
